臺灣高等法院臺南分院刑事判決
109年度上訴字第943號
上  訴  人  
即  被  告  黃勝庸


選任辯護人  曹合一律師
上列上訴人因毒品危害防制條例案件，不服臺灣嘉義地方法院10
8年度訴字第855號中華民國109年5月27日第一審判決（起訴案號
：臺灣嘉義地方檢察署108年度偵字第5345、7162、8317號），
提起上訴，本院判決如下：
    主  文
原判決關於罪刑部分撤銷。
甲○○販賣第三級毒品未遂，處有期徒刑貳年。緩刑伍年，緩刑期
間付保護管束，並應於本判決確定後壹年內向公庫支付新臺幣貳
拾萬元，及應向檢察官指定之政府機關、政府機構、行政法人、
社區或其他符合公益目的之機構或團體，提供陸拾小時之義務勞
務。
其他上訴駁回（原判決關於沒收宣告部分）。
    犯罪事實
一、緣少年乙○○（民國00年0月生，真實姓名年籍詳卷）於108年
    6月30日晚上9時30分許，遭員警查獲其機車置物箱有毒品咖
    啡包及愷他命等毒品後，為配合員警調查並供出其毒品來源
    ，遂於108年7月1日下午2時47分許，以微信暱稱「000」傳
    送訊息及撥打語音電話與微信暱稱「○○○」之人佯裝購買毒
    品。而甲○○明知氯乙基卡西酮（Chloroethcathinone）、硝
    甲西泮（Nimetazepam），均屬毒品危害防制條例第2條第2
    項第3款規定所列管之第三級毒品，不得販賣，仍意圖營利
    ，基於販賣第三級毒品之犯意，以持有之IPHONE廠牌行動電
    話（含門號0000000000號SIM卡1張）登入通訊軟體微信，並
    以暱稱「○○○」接收微信暱稱「000」傳送之訊息及接聽語音
    電話，經「000」表示需「兩杯飲料」（暗指購買第三級毒
    品咖啡包2包，價約新臺幣〈下同〉1000元）並約妥交易地點
    後，甲○○即騎乘其向李嘉偉借得之車牌號碼000-0000號普通
    重型機車前往嘉義市○區○○路與○○路口之「○○○○」停車場旁
    等待交易，惟旋於同日下午4時50分許遭員警上前逮捕，致
    交易未遂，警方並在其所騎機車置物箱內扣得愷他命4包、
    毒品咖啡包20包、上開廠牌行動電話1支及其個人所有之三
    星廠牌行動電話1支，因而查悉上情。
二、案經嘉義市政府警察局第二分局報告臺灣嘉義地方檢察署檢
    察官偵查起訴。
    理  由
壹、證據能力部分：
一、按被告以外之人於審判外之陳述，雖不符刑事訴訟法第159
    條之1至第159條之4之規定，而經當事人於審判程序同意作
    為證據，法院審酌該言詞陳述或書面陳述作成時之情況，認
    為適當者，亦得為證據；當事人、代理人或辯護人於法院調
    查證據時，知有第159條第1項不得為證據之情形，而未於言
    詞辯論終結前聲明異議者，視為有前項之同意，刑事訴訟法
    第159條之5第1項、第2項定有明文。本判決所引用具傳聞證
    據性質之供述證據部分，因檢察官及被告於本院準備程序中
    對於本院所提示之證據均同意有證據能力（見本院卷第79至
    82頁），亦未於本案言詞辯論終結前具狀聲明異議，本院審
    酌該等被告以外之人審判外陳述作成時之情況，並無不能自
    由陳述之情形，亦無顯不可信之情狀，且未見有何違法取證
    或其他瑕疵，而與待證事實具有關聯性，本院認為以之作為
    證據應屬適當，自均得作為證據。
二、另本件所引用卷內非供述證據性質之證據資料，則均無證據
    證明係公務員違背法定程序所取得，亦無顯有不可信之情況
    ，且均經本院於審理期日提示而為合法調查，依刑事訴訟法
    第158條之4規定之反面解釋，亦應有證據能力。
貳、實體部分：
一、認定犯罪事實所憑之證據及理由：
（一）上揭犯罪事實，業據被告於偵查及本院審理時均坦承不諱
      （見警卷第1至5頁，偵5345號卷第17、19頁、本院卷第78
      、108頁），並有證人乙○○於警詢時（見警卷第18頁、26
      至29頁）及原審審理中（見原審卷第230至247頁）之證述
      在卷可稽，並有指認犯罪嫌疑人紀錄表、證人乙○○以微信
      暱稱「000」與「○○○」之人語音聯繫及訊息紀錄截圖（其
      中「○○○」曾向證人乙○○傳送訊息「你能不能進來一點，
      算你便宜點」，足見雙方確屬有償交易）、嘉義市政府警
      察局第二分局同意搜索切結書、扣押筆錄、扣押物品目錄
      表、扣押物品收據、勘察採證同意書、扣案毒品外觀照片
      、現場查獲照片、車牌號碼000-0000號普通重型機車車輛
      詳細資料列印表等在卷可參（警卷第30至32頁、37至41頁
      、44頁、49至51頁、56至73頁、83頁）。並有指認犯罪嫌
      疑人紀錄表、證人乙○○以微信暱稱「000」與「○○○」之人
      語音聯繫及訊息紀錄截圖（其中「○○○」曾向證人乙○○傳
      送訊息「你能不能進來一點，算你便宜點」，足見雙方確
      屬有償交易）、嘉義市政府警察局第二分局同意搜索切結
      書、扣押筆錄、扣押物品目錄表、扣押物品收據、勘察採
      證同意書、扣案毒品外觀照片、現場查獲照片、車牌號碼
      000-0000號普通重型機車車輛詳細資料列印表等在卷可參
      （警卷第30至32頁、37至41頁、44頁、49至51頁、56至73
      頁、83頁）。又被告為警方扣案之毒品咖啡包20包經送鑑
      定結果，認均為彩色包裝，外觀型態均相似，隨機抽取編
      號6鑑定，檢出第三級毒品「氯乙基卡西酮」及微量第三
      級毒品「硝甲西泮」等成分，且依據抽測純度值，推估編
      號1至20均含氯乙基卡西酮之驗前總純質淨重約4.29公克
      ，亦有內政部警政署刑事警察局108年8月5日刑鑑字第000
      0000000號鑑定書（偵字5345號卷第109頁）在案足憑，足
      認被告之任意性自白與事實相符，堪以採信。
（二）又按販賣毒品係違法行為，非可公然為之，且有其獨特之
      販售通路及管道，復無公定價格，容易增減分裝之份量，
      而每次買賣之價量，可能隨時依雙方關係深淺、資力、需
      求量及對行情之認知、來源是否充裕、查緝鬆嚴、購買者
      被查獲時供述購買對象之可能風險評估等，而異其標準，
      非可一概而論。關於被告上開交易毒品之犯行，固無從逕
      憑卷證資料而推認其所得獲致之具體利潤金額為何；然查
      ，近年來政府為杜絕毒品之氾濫，對於查緝施用及販賣毒
      品之工作，無不嚴加執行，販賣毒品罪又係重罪，設若無
      利可圖，衡情一般持有毒品之人當無輕易將所持有之毒品
      轉售他人而甘冒於再次向他人購買時，被查獲移送法辦並
      受長期自由刑或生命刑剝奪危險之理，且不論係以何包裝
      之毒品，均可任意分裝或增減其份量，而每次買賣之價量
      ，亦隨前開因素而為機動地調整，因之販賣之利得，除經
      坦承犯行，或帳冊價量均臻明確外，委難察得實情。職是
      之故，縱未確切查得販賣所得賺取之實際差價，但除別有
      事證，足認係按同一價格轉讓，確未牟利外，尚難執此即
      認非法販賣之事證有所不足，致知過坦承者難辭重典，飾
      詞否認者反得逞僥倖，而失情理之平（參最高法院93年度
      台上字第1651號、87年度台上字第3164號刑事判決意旨）
      。查乙○○係被告透過網路偶然結識之買家，雙方並無任何
      深厚親誼關係，苟非確有利益可圖，被告當無甘冒重罪風
      險，無償鋌而走險之理，是被告確有從中獲利之營利意圖
      ，堪以認定。
（三）綜上所述，本件事證明確，被告上開販賣第三級毒品未遂
      之犯行堪以認定，應予依法論科。 
二、論罪科刑：
（一）毒品危害防制條例修正之新舊法比較：　　　
      按行為後法律有變更者，適用行為時之法律；但行為後之
      法律有利於行為人者，適用最有利於行為人之法律，刑法
      第2條第1項定有明文。被告為本案犯行後，毒品危害防制
      條例4條、第17條第2項規定於109年1月15日修正公布，並
      於同年7月15日開始施行，與本案相關部分，說明如下：
　 1、修正前毒品危害防制條例第4條第3項規定為：「製造、運
      輸、販賣第三級毒品者，處7年以上有期徒刑，得併科新
      臺幣7百萬元以下罰金」，修正後則規定：「製造、運輸
      、販賣第三級毒品者，處7年以上有期徒刑，得併科新臺
      幣1千百萬元以下罰金」，經比較新舊法，修正後毒品危
      害防制條例第4條第3項所規定罪刑部分，其中得併科罰金
      刑上限自700萬元提高至1,000萬元，相較後修正前之規定
      顯然較有利於行為人。
　 2、修正前毒品危害防制條例第17條第2項規定為：「犯第4條
      至第8條之罪於偵查及審判中均自白者，減輕其刑」，修
      正後規定則為：「犯第4條至第8條之罪於偵查及歷次審判
      中均自白者，減輕其刑」（按該條文第1項規定並未修正
      ），經比較新舊法，修正後毒品危害防制條例第17條第2
      項規定須於「偵查及『歷次』審判中均自白」，修正後毒品
      危害防制條例第17條第2項限縮減刑要件為「歷次」審判
      中均自白者方得減輕其刑，修正前於審判中僅需有1次有
      自白犯行者，即可適用該條項減刑之規定，是以修正前規
      定對被告較有利。應適用修正前該條例第17條第2項規定
      。　　　　
（二）按行為人如原即有販賣毒品營利之犯意，雖因經警設計誘
      捕（俗稱釣魚），致實際上不能完成毒品交易，然因其原
      即具有販賣毒品之意思，客觀上又已著手於販賣行為，仍
      應論以販賣毒品未遂罪（最高法院102年度台上字第4327
      號判決意旨參照）。查本案被告已在通訊軟體聊天群組以
      隱喻之訊息，散布販賣第三級毒品訊息而具有犯罪故意，
      而乙○○配合警方以微信暱稱「000 」傳送訊息及撥打語音
      電話與微信暱稱「○○○」之人佯裝欲購買毒品與被告聯繫
      ，約定交易毒品之數量、價格及地點後，由被告依約攜帶
      交易之毒品到達約定之交易地點，待其出示交易毒品，警
      方予以逮捕，揆諸上開說明，被告已著手實施本件販賣毒
      品行為，惟事實上不能完成犯行，是核被告所為，係犯修
      正前毒品危害防制條例第4條第6項、第3項之販賣第三級
      毒品未遂罪，衡其情節較既遂犯為輕，爰依刑法第25條第
      2項規定，按既遂犯之刑減輕之。又修正前毒品危害防制
      條例第11條第5項，僅就持有第三級毒品純質淨重達20公
      克以上者，方有科處刑罰之規定，本件被告為本件販賣第
      三級毒品未遂犯行時，經警方查扣毒品愷他命4包及毒品
      咖啡包20包，其中愷他命4包之鑑定結果各為：1、編號1
      ：檢驗前淨重0.958公克、檢驗後淨重0.943公克；2、編
      號2：檢驗前淨重0.968公克、檢驗後淨重0.956公克；3、
      編號3：檢驗前淨重0.947公克、檢驗後淨重0.935公克；4
      、編號4：檢驗前淨重0.965公克、檢驗後淨重0.946公克
      。另毒品咖啡包20包之鑑定結果為：推估編號1至20均含
      氯乙基卡西酮之驗前總純質淨重約4.29公克，故被告持有
      第三級毒品之純質淨重顯未達20公克，則其持有第三級毒
      品愷他命之行為並無刑事處罰之規定，依上開說明，被告
      販賣第三級毒品愷他命前持有第三級毒品愷他命之行為，
      自無「為販賣之高度行為所吸收，不另論罪」之問題（最
      高法院97年度台上字第1486號判決意旨參照）。
（三）起訴書雖記載「甲○○於108年7月1日上午9時許，使用1支
      三星牌之行動電話機具（含SIM卡，門號為0000000000號
      ，以下均簡稱為私機），與真實姓名、年籍均不詳，自稱
      「陳曉潔」之男子聯絡，甲○○與陳曉潔等2人，共同意圖
      營利，「陳曉潔」指示甲○○前往位在嘉義縣○○鄉○○○的○○○
      ○宇，索取交易毒品的工具和毒品，於是，甲○○於同日下
      午4時許，騎乘李嘉偉所有的車牌號碼為000-0000號的普
      通重型機車，到達○○○○宇，在該廟宇的公共廁所內，拿到
      1支I-PHONE之行動電話機具（SIM卡，門號為0000000000
      ，即販賣毒品所用的工作機，俗稱：公機）、4包愷他命
      、20包毒品咖啡包等物品，因上開I-PHONE之行動電話機
      具，內建名稱為「○○○、○○」的微信帳號（0000000000）
      ，甲○○與「陳曉潔」等2人，約定由甲○○持有並使用上開
      公機，並接聽微信電話，前往交易愷他命和毒品咖啡包，
      所收之現金，扣除甲○○的薪資（每趟計算，遠程是200元
      、近程是100元），連同上開公機，於每日凌晨0時許，放
      在同一公廁內。」之犯罪事實，然此部分被告與「陳曉潔
      」共犯之事實，除被告先後不一之供述外（被告嗣改稱係
      與李嘉偉共犯，但亦為李家偉所否認），並無其他積極證
      據可資證明，爰認定被告係單獨犯罪，併此敘明。
參、撤銷改判部分（原判決關於罪刑部分）：
一、撤銷改判之理由：
　　原審認被告罪證明確，予以論罪科刑，固非無見。惟查：
（一）被告行為後，毒品危害防制條例第4條第3項、第17條第2
      項已於109年1月15日修正公布，並於同年7月15日生效施
      行，原判決未及比較適用新舊法，尚有未洽。
（二）被告上訴意旨以：被告雖於審判中對於毒品來源或共犯究
      係李嘉偉或「陳曉潔」之部分供述前後不一，惟證述他人
      犯罪與自白自己犯行係屬二事，如因其供述前後不一，導
      致不能查獲其他正犯或共犯，因而無從適用同條例第17條
      第1項以減輕其刑，其不利益雖應由被告自行承受，但應
      不至於影響同條例第17條第2項自白減輕之適用，似難以
      被告對於他人犯罪部分之受何人指示，或毒品如何取得之
      供述不一，即認被告並未對自己犯行衷心悔悟，或係出於
      僥倖之心。從而原判決未適用偵審自白之規定予以減輕其
      刑，似屬過苛云云。然被告於原審審理中否認有販賣之意
      圖，故原審認被告並無偵審自白減刑規定之適用，核無違
      誤，故被告此部分上訴，雖無理由，然被告於本院審理中
      業已認罪（見本院卷第78、108頁），依前述新舊法比較
      之結果，應適用行為時即修正前毒品危害防制條例第17條
      第2項規定，故被告應可適用上開規定減刑。原判決未及
      審酌上情，亦有未當，且原判決另有上開違誤，自屬無可
      維持，自應由本院將原判決關於所處罪刑部分，予以撤銷
      改判，期臻妥適。
二、量刑及宣告緩刑之說明：　
（一）爰以行為人之責任為基礎，審酌被告販賣第三級毒品之行
      為，助長施用毒品惡習，並足以使購買之施用者導致精神
      障礙與性格異常，甚至造成人民身體健康受損之成癮性及
      危險性，其不僅戕害國人身體健康，且有危害社會安全之
      虞，應予以非難，犯後於警詢、偵查及本院審理中自白犯
      行，於原審審理中則否認犯行，擬出售毒品金額、數量，
      另考量本件毒品尚未賣出即遭查獲，尚未造成實害，其持
      有之毒品種類為第三級毒品、數量尚微。又其於原審審理
      中自述為高職畢業，未婚，與雙親及兄弟同住，現與父親
      一同從事焊接、水電工作，月薪約3萬餘元（見原審卷第4
      16頁）之智識程度、家庭生活、就業、經濟狀況及本案犯
      罪之動機、手段等一切情狀，量處如主文第2項所示之刑
      。
（二）宣告緩刑之說明：
   1、行為經法院評價為不法之犯罪行為，且為刑罰科處之宣告
      後，究應否加以執行，乃刑罰如何實現之問題。依現代刑
      法之觀念，在刑罰制裁之實現上，宜採取多元而有彈性之
      因應方式，除經斟酌再三，認確無教化之可能，應予隔離
      之外，對於有教化、改善可能者，其刑罰執行與否，則應
      視刑罰對於行為人之作用而定。倘認有以監禁或治療謀求
      改善之必要，固須依其應受威嚇與矯治之程度，而分別施
      以不同之改善措施（入監服刑或在矯治機關接受治療）；
      反之，如認行為人對於社會規範之認知並無重大偏離，行
      為控制能力亦無異常，僅因偶發、初犯或過失犯罪，刑罰
      對其效用不大，祇須為刑罰宣示之警示作用，即為已足，
      此時即非不得緩其刑之執行，並藉違反緩刑規定將入監執
      行之心理強制作用，謀求行為人自發性之改善更新。而行
      為人是否有改善之可能性或執行之必要性，固係由法院為
      綜合之審酌考量，並就審酌考量所得而為預測性之判斷，
      但當有客觀情狀顯示預測有誤時，亦非全無補救之道，法
      院仍得在一定之條件下，撤銷緩刑（刑法第75條、第75條
      之1 ），使行為人執行其應執行之刑，以符正義。由是觀
      之，法院是否宣告緩刑，有其自由裁量之職權，祇須行為
      人符合刑法第74條第1 項所定之條件，法院即得宣告緩刑
      ，與行為人犯罪情節是否重大，並無絕對必然之關聯性（
      最高法院102 年度台上字第4161號判決意旨參照）。
   2、經查：被告前未曾因故意犯罪受有期徒刑以上刑之宣告，
      有臺灣高等法院被告前案紀錄表在卷可考，其所為本件販
      賣第三級毒品未遂犯行，毒品數量非鉅，惟倘流入市面，
      將助長毒品氾濫，固應嚴予非難，然本件被告始終坦承犯
      行，且被告所持有如附表所示之第三級毒品，已遭警查扣
      並未擴散流通，被告因一時失慮而致犯本罪，於犯後已知
      所為非是，並有具體反省之表現，深具悔悟之意，足認被
      告經此教訓，當知所警惕；復審酌被告現有正常工作（見
      原審卷第416頁），行為時年僅23歲，若使其入監服刑，
      除具威嚇及懲罰效果外，反有斷絕其社會連結之憾，而無
      從達成教化及預防再犯目的，是本院綜合上情，認其前所
      受刑之宣告以暫不執行為適當，爰依刑法第74條第1 項第
      1 款規定，宣告緩刑5 年，以啟自新。另為深植被告守法
      觀念，記取本案教訓，確切明瞭其行為之不當與所生危害
      ，爰依刑法第74條第2項第4款規定，宣告其應於本判決確
      定後1年內向公庫支付20萬元，及依刑法第74條第2項第5
      款規定，併宣告其應向檢察官指定之政府機關、政府機構
      、行政法人、社區或其他符合公益目的之機構或團體，提
      供600小時之義務勞務，並依刑法第93條第1 項第2款規定
      ，諭知於緩刑期間付保護管束，以促其於緩刑期間徹底悔
      過。又被告上揭所應負擔之義務，乃緩刑宣告附帶之條件
      ，依刑法第75條之1 第1 項第4 款之規定，違反上開負擔
      情節重大，足認原宣告之緩刑難收其預期效果，而有執行
      刑罰之必要者，得撤銷上開緩刑之宣告，附此說明。
肆、上訴駁回部分（原判決關於沒收宣告部分）：
    原判決以被告犯罪事證明確，並敘明：（一）供犯罪所用之
    物：扣案之IPHONE廠牌行動電話（含門號0000000000號SIM 
    卡1張）1 支係被告與證人乙○○聯繫所用之物，此業據被告
    供認在卷（見原審卷第396、408 至409 頁），且被告係以
    該行動電話作為本次販賣毒品聯繫之犯罪工具，亦經本院認
    定如前，爰依毒品危害防制條例第19條第1 項規定，不問屬
    於犯罪行為人與否，宣告沒收之。（二）違禁物：本件在被
    告所騎機車內扣得愷他命4 包及毒品咖啡包20包，業如前述
    ，其中毒品咖啡包2 包為被告本次販賣所欲交付之毒品，係
    屬違禁物，爰依刑法第38條第1 項規定宣告沒收之。（三）
    其他扣案物：1 、其餘扣案之雨傘、布袋、塑膠夾鏈袋、紙
    袋、三星廠牌行動電話及愷他命4 包、毒品咖啡包18包，均
    無證據顯示與被告本案之販賣毒品犯行有何關聯，爰均不予
    宣告沒收（其中愷他命4 包及毒品咖啡包18包因係供被告個
    人施用之毒品，應屬行政沒入之範疇）。2 、又犯第4 條之
    罪所使用之水、陸、空交通工具，沒收之，毒品危害防制條
    例第19條第2 項定有明文。而販賣毒品者所販賣之毒品可隨
    身攜帶，其代步之工具，尚非上述規定所謂「犯第4 條之罪
    所使用之水、陸、空交通工具」；又該條項係採相對義務沒
    收，必屬犯罪行為人所有供犯該條例第4 條之罪所使用之水
    、陸、空交通工具，始應予宣告沒收（最高法院106 年度台
    上字第2261號、106 年度台上字第1602號判決意旨參照）。
    經查，扣案之車牌號碼000-0000號普通重型機車（含鑰匙1 
    支）為證人李嘉偉所有，此有上開車號車輛車籍資訊系統詳
    細資料1 份附卷可查（見警卷第83頁），且被告本即得隨身
    攜帶欲販賣之毒品咖啡包，是以，依上開說明，就此亦不宣
    告沒收之。核原判決認事用法，並無不合，且沒收具有獨立
    性，而非刑罰（從刑），是被告此部分之上訴，並無理由，
    應予駁回。
據上論斷，應依刑事訴訟法第368條、第369條第1項前段、第364
條、第299條第1項前段，毒品危害防制條例第4條第3項（修正前
）、第6項、第17條第2項，刑法第11條、第2條第1項前段、第25
條第2項、第74條第1項第1款、第2項第4款、第5款、第93條第1
項第2款，判決如主文。
本案經臺灣嘉義地方檢察署檢察官詹喬偉提起公訴，臺灣高等檢
察署臺南檢察分署檢察官蘇南桓到庭執行職務。
中　　華　　民　　國　　109 　年　　11　　月　　11　　日
                  刑事第四庭    審判長法  官  郭玫利
                                      法  官  陳金虎
                                      法  官  曾子珍
以上正本證明與原本無異。
如不服本判決應於收受送達後20日內向本院提出上訴書狀，其未
敘述上訴理由者，並得於提起上訴後20日內向本院補提理由書（
均須按他造當事人之人數附繕本）「切勿逕送上級法院」。
　　　　　　　　　　　　　　　　　　　書記官  李淑惠
中　　華　　民　　國　　109 　年　　11　　月　　11　　日
附錄本案論罪科刑法條全文：
修正前毒品危害防制條例第4條
製造、運輸、販賣第一級毒品者，處死刑或無期徒刑；處無期徒
刑者，得併科新臺幣2 千萬元以下罰金。
製造、運輸、販賣第二級毒品者，處無期徒刑或7 年以上有期徒
刑，得併科新臺幣1 千萬元以下罰金。
製造、運輸、販賣第三級毒品者，處7 年以上有期徒刑，得併科
新臺幣7 百萬元以下罰金。
製造、運輸、販賣第四級毒品者，處5 年以上12年以下有期徒刑
，得併科新臺幣3 百萬元以下罰金。
製造、運輸、販賣專供製造或施用毒品之器具者，處1 年以上7
年以下有期徒刑，得併科新臺幣1 百萬元以下罰金。
前五項之未遂犯罰之。